【裁判字號】    94,訴更,5
【裁判日期】    951031
【裁判案由】    確認債權存在
【裁判全文】
臺灣臺中地方法院民事判決  94年度訴更字第5號
原      告  瑞成鐵材有限公司
法定代理人  乙○○
訴訟代理人  高志明律師
被      告  王惟興即耀盛工程行
            玉樹營造股份有限公司
上  一  人
法定代理人  甲○○
訴訟代理人  陳惠玲律師
複  代理人  吳紹衍律師
上列當事人間請求確認債權存在事件，經臺灣高等法院臺中分院
發回更審，本院於民國95年10月18日言詞辯論終結，判決如下：
    主    文
原告之訴駁回。
訴訟費用由原告負擔。
    事實及理由
甲、程序方面：
一、按確認法律關係之訴，非原告有即受確認判決之法律上利益
    者，不得提起之，民事訴訟法第247條第1項前段定有明文。
    所謂即受確認判決之法律上利益，係指因法律關係之存否不
    明確，致原告在私法上之地位有受侵害之危險，而此項危險
    得以對於被告之確認判決除去之者而言，故確認法律關係成
    立或不成立之訴，苟具備前開要件，即得謂有即受確認判決
    之法律上利益，縱其所求確認者為他人間之法律關係，亦非
    不得提起，最高法院42年台上字第1031號判例闡述甚明。查
    本件原告對被告王惟興即耀盛工程行（下稱耀盛工程行）以
    本院假扣押裁定（本院91年度裁全字第2219號）之執行名義
    ，聲請將被告耀盛工程行對被告玉樹營造股份有限公司（下
    稱玉樹公司）之工程款債權，在新臺幣（下同）2,059,855
    元之範圍內，予以扣押執行，並經本院核發91年執全一字第
    1027號執行命令，禁止被告耀盛工程行收取對被告玉樹公司
    之工程款債權或為其他處分，被告玉樹公司亦不得對被告耀
    盛工程行清償。然被告玉樹公司收受上述執行命令後提出異
    議，原告乃依強制執行法第120條第2項提起本件確認債權存
    在之訴。依上揭說明，原告對被告耀盛工程行與被告玉樹公
    司間工程款債權之存否，有即受確認判決之法律上利益，堪
    予認定。
二、次按第三人起訴請求確認他人間之法律關係存在或不存在，
    其法律關係是否存在，在實體法上實具有不可分性，故有合
    一確定之必要，必須以該法律關係之全體當事人為共同被告
    一同起訴，始為適格之當事人（最高法院93年度台上字第11
    7號、89年度台上字第1047號、87年度台上字第1370號、80
    年度台上字第2270號判決要旨參考）。查本件原告既係以上
    述工程款債權法律關係之全體當事人即耀盛工程行與玉樹公
    司為被告，訴請確認其間之工程款債權關係為存在，揆諸前
    開判決要旨，本件即屬必要之共同訴訟，併予敘明。
三、被告王惟興即耀盛工程行經合法之通知，無正當理由，未於
    言詞辯論期日到場，核無民事訴訟法第386條所列各款之情
    形，爰依原告之聲請，由其一造辯論而為判決。
乙、實體方面：
一、原告起訴主張：被告玉樹公司承攬「嘉義博愛仁愛之家養護
    大樓新建工程」，並將「結構、裝修及泥作工程」部分（下
    稱系爭工程）於民國（下同）90年2月26日轉包予被告耀盛
    工程行，且系爭工程款總價為36,483,078元。被告耀盛工程
    行因系爭工程需要鋼筋原料而向原告購買，其間買賣契約僅
    有口頭約定，原告並自90年3月2日起至同年8月底止，陸續
    依約將所訂購鋼筋送至工地，由被告耀盛工程行簽收。為請
    領上開鋼筋貨款，原告曾於90年6月29日以前開立統一發票5
    紙給玉樹公司（抬頭亦載明玉樹公司），而被告玉樹公司即
    以發票人身分簽發以原告為受款人之支票5紙交付予原告，
    金額共計4,689,984元均已如數兌領。惟被告耀盛工程行仍
    尚積欠原告上開鋼筋貨款之餘款計2,059,855元，此業經臺
    灣嘉義地方法院於91年6月10日以91年度訴字第207號給付價
    金事件判決在案，嗣被告耀盛工程行雖提起上訴，然因依法
    視為撤回上訴而告確定。原告遂以本院91年度裁全一字第22
    19號假扣押裁定為執行名義，聲請就被告耀盛工程行對被告
    玉樹公司之系爭工程款債權，在2,059,855元之範圍內予以
    扣押，並經本院以91年度執全一字第1027號執行命令，禁止
    被告耀盛工程行收取被告玉樹公司之工程款債權或為其他之
    處分，被告玉樹公司亦不得對被告耀盛工程行清償在案，被
    告玉樹公司因已聲明異議，爰依強制執行法第120條規定，
    提起本件確認債權存在之訴等語。並聲明：確認被告耀盛工
    程行對被告玉樹公司有2,059,855 元之債權存在。
二、被告玉樹公司則以：被告玉樹公司承攬「嘉義博愛仁愛之家
    養護大樓新建工程」，並將系爭工程部分轉包予訴外人恆偉
    營造股份有限公司（下稱恆偉公司），並分次支付恆偉公司
    工程款共計9,864,204元。之後因恆偉公司無法繼續承攬施
    作，被告玉樹公司遂於90年2月26日將系爭工程交由被告耀
    盛工程行承攬，因此系爭工程款總價36,483,078元中，應扣
    除已經給付予恆偉公司之9,864,204元。又被告玉樹公司與
    被告耀盛工程行就系爭工程之付款方式，係採「監督付款」
    機制，由被告玉樹公司將工程款分次給付與被告耀盛工程行
    之小包或耀盛工程行本身。且被告玉樹公司於91年執全一字
    第1027號執行命令到達前，已向被告耀盛工程行清償全數之
    工程款，故被告間已無系爭工程款債權存在等語，資為抗辯
    。並聲明：原告之訴駁回。
三、被告王惟興即耀盛工程行於本院更審中未到場，亦未曾出具
    書狀，惟據其於本院前審中曾委任戴國萍為訴訟代理人到庭
    陳述如下：伊確有向被告玉樹公司承攬系爭工程，被告玉樹
    公司提出之代付款明細表、付款簽回條，確經伊蓋章。付款
    簽回條是小包拿請款單及發票到工地辦公室，伊核對以後交
    給被告玉樹公司的工地主任，由被告玉樹公司之工地主任再
    轉交被告玉樹公司核對請款。被告玉樹公司會通知伊放款，
    伊再通知小包，請小包帶公司的大小章到工地辦公室請款，
    在付款簽回條上簽名後領款，伊亦在付款簽回條上蓋章，被
    告玉樹公司的人員也會在現場確認無誤後才將支票給小包領
    走，簽回條原本給被告玉樹公司，伊保留影本。伊向原告訂
    購之材料是送至伊向被告玉樹公司承攬工作之嘉義市博愛仁
    愛之家工地，90年6月29日至90年8月22日所收之貨物確實是
    用在系爭工程上，原告就此部分雖有交付請款單給伊，但沒
    有開立發票，加上材料部分數量不符，就此部分伊並沒有向
    被告玉樹公司請款等語，資為抗辯（見本院前審卷第185-18
    6、195、210頁）。
四、本件兩造不爭執之事項：
  (一)被告玉樹公司承攬「嘉義博愛仁愛之家養護大樓新建工程」
    ，並將「結構、裝修及泥作工程」部分（即系爭工程）於90
    年2月26日轉包予被告耀盛工程行，系爭工程款總價36,483,
    078元。
  (二)系爭工程款總價36,483,078元之中，應扣除已經給付恆偉公
    司之9,864,204元。
  (三)被告玉樹公司已直接給付原告的部分，原告亦不爭執。
  此外，復有工程承攬合約書影本1份、被告玉樹公司簽發予原
  告之支票影本5張、臺灣嘉義地方法院91年度訴字第207號民事
  判決影本1份、本院90年度訴字第3785號民事判決影本1份在卷
  可稽。
五、本件兩造爭執所在厥為：被告耀盛工程行是否對被告玉樹公
    司尚有系爭工程款債權2,059,855元？茲說明如下：
  (一)按本件確認之訴，被告玉樹公司自認被告耀盛工程行對其原
    有系爭工程款債權，但抗辯已全部清償完畢，則就此權利消
    滅之事實，原則上應由被告玉樹公司負舉證責任。為此，被
    告玉樹公司業已提出系爭工程承攬合約書、小包領款時簽名
    之付款簽回條、被告2人間確認各筆款項無誤之代付款明細
    表及相關支票影本、存摺影本等付款證明在卷可稽。並有證
    人即被告耀盛工程行之會計戴國萍，曾於本件前審之上訴審
    時到庭證述：當時伊根據發票及每天數量核對，已經核發36
    ,483,078 元，且代付款明細表上之大、小章及簽名均正確
    等語（見臺灣高等法院臺中分院92年度上字第332號確認債
    權存在卷【下稱二審卷】第45-47頁）。另證人即被告玉樹
    公司之財務部門主管曾惠燕亦於本件前審之上訴審時到庭證
    稱：系爭工程款已經付清，有3600多萬元，且代付款明細表
    都經過被告耀盛工程行核對有簽認的等語（見二審卷第54-5
    7頁）。復有證人蔡田領即采屋油漆工程行，為系爭工程被
    告耀盛工程行所屬小包之一，亦曾於本件前審之上訴審時到
    庭結證稱：請款流程為做好一部分工程後，被告耀盛工程行
    將工程送被告玉樹公司，由被告玉樹公司核對後付款等語（
    見二審卷第58-59頁），核與被告間所言之付款方式大致相
    符，且與卷附系爭工程承攬合約書所附廠商請款須知及工程
    請款方式亦相符合。況被告玉樹公司曾提出各小包名稱及地
    址一覽表附卷，已指出證明各小包確有領取系爭工程款之方
    法，惟因原告無法具體指明究何筆款項不實，本院始認為無
    再傳訊各小包作證之必要。又本院91年執全一字第1027號執
    行命令係於91年3月22日發文（見本院前審卷第10頁），而
    被告玉樹公司給付予被告耀盛工程行系爭工程尾款之現金13
    2,000元係於91年3月10日支付，有付款簽回條及代付款明細
    表編號（下稱編號）128在卷可憑，足徵被告玉樹公司所稱
    ：於收到本院91年執全一字第1027號執行命令前已經清償完
    畢等語，應堪採信，故應認被告耀盛工程行對被告玉樹公司
    已無系爭工程款債權2,059,855元存在。
  (二)其次，原告就被告玉樹公司提出卷附之付款簽回條及代付款
    明細表之記載，列舉下述疑點，茲分別說明如下：
    1.原告質疑編號10、11、17、18、91、96、100、112、114
      、123之簽回條並無被告耀盛工程行之蓋章？惟查，被告
      玉樹公司業已釋以：編號10、11係因訴外人恆偉公司倒閉
      ，被告耀盛工程行剛剛銜接，該款項已由恆偉公司支領完
      畢（編號10富城、編號11明讚均為其小包），故無被告耀
      盛工程行之蓋章。至於編號17、18確實有付款證明；另編
      號91、96、100、112、114、123均不在系爭工程合約範圍
      內，而係被告玉樹公司自行支出等語。經本院核對，代付
      款明細表就給付恆偉公司部分記載已含編號10-11之發票
      ，就被告耀盛工程行第一次小計部分記載已扣除編號10-1
      1之發票，此均有被告耀盛工程行蓋章確認；至編號17、1
      8除有被告耀盛工程行在代付款明細表蓋章確認外，復有
      被告玉樹公司所有彰化銀行東嘉義分行帳戶0000-00-0000
      0-0-00號存摺之現金轉帳紀錄可資佐證；而系爭工程合約
      書第48-49頁所示結構及泥作工程之工程項目表之備註欄
      內亦確實有部分記載「不含混凝土材料」、「不含工資」
      之文字，因此被告玉樹公司以上說明，應堪採信。
    2.原告質疑編號90其中申詠企業、張木村、慶亞塑膠、福客
      多、準福企業、榮泉企業部分及編號125之簽回條均無小
      包之簽章，被告玉樹公司卻稱係由被告耀盛工程行具領，
      即與其所稱代付小包之情形不符？惟查，被告玉樹公司釋
      以：編號90之款項，係於90年12月10日發放，而當日廠商
      多達30餘家，有些廠商因無法配合當天親至現場領款，而
      未簽名具領，被告玉樹公司遂將上開部分款項直接交由被
      告耀盛工程行具領，致無小包之簽名，況且系爭工程款本
      來就應該全數給付予被告耀盛工程行；編號125之情形亦
      同等語。經本院查核，系爭工程合約書第3-4頁分別規定
      有廠商領款須知及工程請款方式，亦即所謂「監督付款」
      機制，其係被告玉樹公司單方約束承攬人及協力廠商請款
      之程序，但並未禁止被告玉樹公司逕行給付被告耀盛工程
      行，是被告玉樹公司所為前詞辯解，衡情亦屬合理。
    3.原告質疑編號36、58、60、61、62、63、65、66、68、69
      、70、72、79、80、84、87、92、94之簽回條及廠商即係
      被告耀盛工程行本身，其已蓋章具領，又何須再由自己蓋
      章確認？惟查，被告玉樹公司釋以：係為表示上開工程款
      ，已由被告玉樹公司給付予被告耀盛工程行，當然要由被
      告耀盛工程行蓋章確認已收到款項等語。本院亦認為，被
      告耀盛工程行在簽回條上蓋章確認小包領款，既為其一貫
      性之請款作業流程，且其領款之章與向來確認小包領款之
      章不同，則於其本身直接領款時，仍應維持相同作業方式
      而為蓋章確認，較合乎常理，是原告此一質疑反較與常理
      有違。
    4.原告質疑被告玉樹公司所稱編號34、42、53、64、77、82
      、91等簽回條部分，係被告玉樹公司自行僱用，與被告耀
      盛工程行無關，故其簽回條無需被告耀盛工程行蓋章確認
      云云，然由編號34簽回條觀之，卻有耀盛工程行之蓋章確
      認，上開簽回條之款項既然與耀盛工程行無關，則又何以
      編入代付款明細表內？惟查，被告玉樹公司則釋以：編號
      34應屬被告耀盛工程行忙亂中誤蓋之章，且該筆款項金額
      616,590元確實已支付予訴外人泉豐碎石廠股份有限公司
      （下稱泉豐公司），而未計入系爭工程款中等語。復經本
      院命被告玉樹公司提出泉豐公司出具之證明書（對帳用）
      原本，核與卷附影本相符，而內容為泉豐公司證明其直接
      向被告玉樹公司承攬「混凝土材料」工程，並已確實收到
      該筆款項，參酌系爭工程合約書第48-49頁備註欄所示之
      「混凝土材料」項目，並非系爭工程之合約範圍內，是上
      開證明書之內容，堪信為真實。再衡以系爭工程款總價之
      高、工程項目之繁雜，縱於行政作業上偶一疏誤，非無可
      能，則被告玉樹公司於此所為辯解，堪予採信。
    5.原告質疑編號26、40、50、55、56、85、98、99、120 等
      號簽回條所記載均尚有保留款未為給付，此保留款即涵蓋
      於總工程款中，既未給付，則何以又稱總工程款已全部付
      清？惟查，被告玉樹公司釋以：此所謂保留款，係小包對
      被告耀盛工程行之保留款，與被告玉樹公司無涉等語。經
      本院核對簽回條上記載之支付款項，與代付款明細表所記
      載已支付之數額相同，亦與支票或存摺轉帳紀錄等付款證
      明所示數額相符，足證簽回條上記載之保留款，確實與系
      爭工程款之清償無關。
    6.原告另質疑被告玉樹公司縱已付給小包的工程款，亦不能
      證明全部為代替被告耀盛工程行付給小包之系爭工程款（
      見本院卷95年10月18日言詞辯論筆錄）。易言之，原告主
      張被告玉樹公司付給小包之工程款，除不爭執部分外，均
      與清償系爭工程款無關。惟查，據被告玉樹公司提出之付
      款簽回條、代付款明細表中有被告耀盛工程行業已蓋章確
      認係系爭工程款之部分，即形式上已證明被告玉樹公司清
      償全部系爭工程款之事實。若原告確有爭執，應具體指出
      某些給付予小包的款項，係與清償系爭工程款無關或不實
      在，本院始有調查之必要。然經本院曉諭原告就被告玉樹
      公司所提各筆款項之付款證明，以書面表示意見，惟原告
      仍怠於表示，則綜合全卷已存在之客觀證據，本院認被告
      耀盛工程行對被告玉樹公司已無系爭工程款債權2,059,85
      5元存在。
六、綜上所述，本院認為被告玉樹公司就其主張對被告耀盛工程
    行之系爭工程款已全部清償之事實，業已盡其舉證責任。而
    原告就被告玉樹公司所為之舉證，卻僅泛言質疑，而未具體
    指出究何筆款項不實，是其主張，自無足採。被告耀盛工程
    行之系爭工程款債權既已因清償而全部消滅，從而原告主張
    確認被告耀盛工程行對於被告玉樹公司仍有2,059,855元系
    爭工程債權存在，即無理由，應予駁回。
七、本件事證已臻明確，兩造其餘主張、陳述及所提證據，經審
    酌與本院前揭判斷不生影響，毋庸再予審酌，併此敘明。
八、據上論結，本件原告之訴為無理由，依民事訴訟法第385條
    第1項前段、第78條，判決如主文。
中    華    民    國    95    年    10    月    31    日
                  民事第四庭    法  官  夏一
上正本係照原本作成。
如對本判決上訴，須於判決送達後20日內向本院提出上訴狀。
中    華    民    國    95    年    10    月    31    日
                                書記官


司法院資訊處製作；財團法人民間司法改革基金會備份。
